---
title: ""
output:
  pdf_document:
    keep_tex: true
header-includes:
  - \usepackage{graphicx}
  - \usepackage{array}
  - \usepackage{xcolor}
fontsize: 10pt
---

\thispagestyle{empty}

\begin{tabular}{m{0.2\textwidth}m{0.52\textwidth}m{0.1\textwidth} }
\includegraphics[width=4cm]{../images_rap/Logo/logo-univ} & \centering {\LARGE \bf Université de Caen \\[0.3cm] Normandie}  & \includegraphics[width=4cm]{../images_rap/Logo/logo-iut}

\end{tabular}

\vspace{1.5cm}

\begin{center}
\centering{\Huge \bf IUT Grand Ouest Normandie}

\vspace{1.5cm}

{\LARGE Bachelor Universitaire de Technologie}

\vspace{0.2cm}

{\LARGE \bf Science des Données}

\vspace{0.3cm}

{\Large \tt Campus de Lisieux}
\end{center}

\vspace{0.2cm}

\begin{center}
{\Large \bf Science des Données 2 - SAE 3.03}

\vspace{0.5cm}

{\LARGE \bf Description et prévision de données temporelles}


\vspace{1cm}

\begin{center}
\rule{0.5\textwidth}{1pt}
\end{center}

{\Large \bf Thématique}

\vspace{0.5cm}

\textcolor{blue}{\LARGE \bf Étude des cotations de matières premières} 

\begin{center}
\rule{0.5\textwidth}{1pt}
\end{center}

\vspace{0.4cm}

{{\textcolor{blue}{\includegraphics[width=4cm]{../images_rap/Logo/1-trading-what-is-it.png}}}}


\vspace{0.4cm}

\underline{\large \bf Auteurs}

\vspace{0.2cm}

{\large \tt DIOP Mandir}\\
{\large \tt GAMONDELE Maxime}\\
{\large \tt SAMAKE Salif}\\

\end{center}

\vspace{0.1cm}

\begin{center}
{\large Année universitaire 2024-2025}
\end{center}


```{r setup, include=FALSE}
knitr::opts_chunk$set(echo = TRUE)
```


\newpage

\renewcommand{\contentsname}{Table des matières}
\tableofcontents
\newpage

\section{\textcolor{blue}{Introduction}}

Les futures sur matières premières sont des contrats financiers standardisés permettant d'acheter ou de vendre une quantité spécifique d'une matière première à un prix fixé, à une date future déterminée. Ces marchés sont cruciaux pour l'économie, car ils offrent aux entreprises et aux investisseurs un outil pour se protéger contre les fluctuations de prix (*hedging*) et permettent une meilleure visibilité sur les prix futurs grâce à la confrontation de l'offre et de la demande. En stabilisant les coûts et en attirant des capitaux via la spéculation, les futures contribuent à sécuriser les chaînes d'approvisionnement et à garantir la stabilité des marchés mondiaux.

Notre étude se concentre sur l’évolution de cinq cotations de futures sur matières premières, observées depuis 2010. Les indices étudiés sont les suivants :

- **Café** (*Futures café US C*)  
- **Cacao** (*Futures cacao US*)  
- **Jus d’orange** (*Futures jus d’orange*)  
- **Sucre** (*Futures sucre Londres*)  
- **Pétrole** (*Futures pétrole Brent*)  

Les données sont issues du site [investing.com](https://www.investing.com). Voici un extrait des variables de notre jeu de données.

\begin{figure}[h]
    \centering
    \includegraphics[width=0.2\textwidth]{../images_rap/Logo/Screenshot.png}
    \caption{Variables du jeu de données.}
    \label{fig:variables}
\end{figure}

Nous proposons d'effectuer une analyse exploratoire divisée en deux parties : une étude global de nos cinq indices, puis un focus sur le pétrole Brent.




\newpage

``` {r chargement des librairies, include = FALSE}
library(dplyr)   
library(tidyr)      
library(lubridate)  
library(ggplot2)   
library(scales)   
library(stats)    
library(stringr)   
library(dplyr)
library(patchwork)
```

```{r chargement_jeu_de_donnees, include=FALSE}
data = readRDS("fichier_de_travail.rds")
```


\section{\textcolor{blue}{1. Analyse des cotations de cinq matières premières}}

Cette première partie abordera l’analyse des données concernant les cinq futures cités précédemment. Nous allons étudier uniquement leurs valeurs à la fermeture du marché. On notera que ces contrats ne partagent pas tous les mêmes horaires de marché, bien que la majorité soit basée aux États-Unis, à l'exception du sucre, qui est coté sur le marché de Londres. Par exemple, les horaires pour le pétrole Brent sont de 2h00 à 22h00 (UTC+1) et pour le cacao de 10h50 à 19h30 (UTC+1).

\subsection{\textcolor{blue}{1.1. Boxplots annuels des cotations journalières (2010-2024)}}

\vspace{0.2cm}

Ce premier graphique met en avant les variations des cotations de chaque matière première sur la période 2010 à 2024. Par exemple, le cacao semble avoir une très faible volatilité entre 2010 et 2022. Sur les deux années suivantes, on observe une variation positive importante de notre cotation, ce qui explique l'écart significatif entre le Q1 et le Q3 ainsi que la longueur des moustaches. À l'inverse, on remarque que les variations semblent plus importantes pour le café et le sucre, qui présentent des écarts plus marqués entre le Q1 et le Q3.

\vspace{0.3cm}


```{r graph1, echo=FALSE, message=FALSE, warning=FALSE,fig.width=10, fig.height=7}
# ---------------------------------------------------------------------------- #
#.      1. Boxplots des closed cotation annuels pour chaque matière première   # 
# ---------------------------------------------------------------------------- #

data$Year <- year(data$Date)
data$Month <- floor_date(data$Date, "month")


# Graphique

ggplot(data, aes(x = factor(Year), y = Closed_Cotation, fill = Futures)) +
  geom_boxplot(outlier.size = 1, outlier.color = "black") +
  facet_wrap(~Futures, scales = "free_y") +
  labs(
    title = "Boxplots annuels des cotations journalières\n(2010-2024)",
    x = "Année", 
    y = "Cotation de clôture (en $)",
    fill = "Matière première",
    subtitle = "Source : investing.com",
    caption = c("BUT Science des Données - Lisieux",
                "Diop Mandir - Gamondele Maxime - Samake Salif")
  ) +
  theme_bw() +
  theme(
    axis.text.x = element_text(hjust = 1, angle = 45),
    strip.text = element_text(face = "bold"), 
    legend.position = c(0.85, 0.2),  
    legend.text = element_text(size = 15),
    legend.title = element_text(size = 24, face = "bold"),
    plot.title = element_text(hjust = 0.5, face = "bold", size = 15),
    plot.subtitle = element_text(hjust = 0.5, colour = "blue4"),
    plot.caption = element_text(hjust = c(0, 1), face = "bold", colour = "blue4")
  )

```
\newpage



\subsection{\textcolor{blue}{1.2. Évolution mensuelle des cotations journalières (2010-2024)}}

Sur ce second graphique, nous avons représenté les chronogrammes des valeurs moyennes mensuelles des clôtures journalières de nos cinq matières premières avec leur tendance. On peut observer la volatilité moins importante du cacao sur la période 2010-2022, évoquée précédemment, ainsi que l'augmentation significative de sa valeur. De même, on remarque les volatilités mentionnées précédemment pour le café et le sucre. Par ailleurs, on note que les tendances des cotations du Brent, du sucre et du café sont similaires entre elles, tout comme celles du cacao et du jus d'orange.

\vspace{0.3cm}

``` {r graph2, echo=FALSE, message=FALSE, warning=FALSE,fig.width=10, fig.height=7}

# ---------------------------------------------------------------------------- #
#     2. Évolution mensuelle avec une courbe de régression lissée              # 
# ---------------------------------------------------------------------------- #

# Préparation des données pour le graph
# Calcul de la moyenne mensuelle pour chaque matière première
data_mois <- data %>%
  mutate(YearMonth = floor_date(Date, "month")) %>% 
  group_by(YearMonth, Futures) %>% 
  summarise(Moyenne_Cotation = mean(Closed_Cotation, na.rm = TRUE), .groups = "drop")

# Graphique
ggplot(data_mois, aes(x = YearMonth, y = Moyenne_Cotation, )) +
  geom_line(aes(color = Futures), size = 1.2) +  
  # utilisation du paramètre gam néamoins on aurait pu utiliser loess avec un span à 0.25
  geom_smooth(method = "gam", se = FALSE, color = "black", size = 1) + 
  facet_wrap(~Futures, scales = "free_y") +  
  theme_bw() +
  labs(
    title = "Taux d'évolution mensuels des cotations journalières\n(2010-2024)",
    x = "Année",
    y = "Cotation (en $)",
    color = "Matière première",
    subtitle = "Source : investing.com",
    caption = c("BUT Science des Données - Lisieux","Diop Mandir - Gamondele Maxime - Samake Salif")
  ) +
  theme(
    axis.text.x = element_text(hjust = 1, angle = 45),
    strip.text = element_text(face = "bold"), 
    legend.position = c(0.85, 0.2),  
    legend.text = element_text(size = 15),
    legend.title = element_text(size = 24, face = "bold"),
    plot.title = element_text(hjust = 0.5, face = "bold", size = 15),
    plot.subtitle = element_text(hjust = 0.5, colour = "blue4"),
    plot.caption = element_text(hjust = c(0, 1), face = "bold", colour = "blue4")
  )

```


\newpage
\subsection{\textcolor{blue}{1.3. Taux d’évolution mensuels des cotations journalières (2010-2024)}}

Sur ce graphique, nous pouvons observer les taux d'évolution pour chacune de nos matières premières. On observe une forte variabilité pour toutes ces valeurs. Des points extrêmes apparaissent à certaines périodes, comme en 2020 avec une forte variation négative pour le pétrole Brent, explicable par la crise Covid. On peut aussi noter une forte hausse de la valeur du cacao au début de 2024, due aux mauvaises récoltes de cacao à cette période. Ou encore, l'éclatement de la bulle spéculative autour du sucre au début de 2010. Toutes ces variations des taux d'évolution soulignent la volatilité des marchés financiers.

\vspace{0.3cm}

``` {r graph3, echo=FALSE, message=FALSE, warning=FALSE,fig.width=10, fig.height=7}

# ---------------------------------------------------------------------------- #
#.   3. Taux d'évolution de la moyenne mensuelle des cotations journalières    # 
# ---------------------------------------------------------------------------- #

# Préparation des donnée pour le graphique
# Groupement et calcul de la moyenne mensuelle
data %>%
  group_by(Futures, Annee_mois = format(Date, "%Y-%m")) %>%
  summarize(moyenne_mensuelle = mean(Closed_Cotation, na.rm = TRUE)) -> data1
data1 <- data1 %>%
  group_by(Futures) %>%
  mutate(Taux_variation_mensuel = (moyenne_mensuelle - lag(moyenne_mensuelle)) /
           lag(moyenne_mensuelle) * 100)
data1 <- data1 %>%
  group_by(Futures) %>%
  mutate(Taux_variation_mensuel = c(NA,diff(moyenne_mensuelle) / 
                                      moyenne_mensuelle[-length(moyenne_mensuelle)] * 100))
data1$Annee_mois <- as.Date(paste0(data1$Annee_mois, "-01"))

# Conversion de Annee_mois en date
data1$Annee_mois <- as.Date(paste0(data1$Annee_mois, "-01"))

# graphique
ggplot(data1, aes(x = Annee_mois,
                  y = Taux_variation_mensuel,
                  group = Futures,
                  color = Futures)) +
  geom_line() +
  geom_smooth(method = 'loess') +
  facet_wrap(~ Futures, scales = "free_y") +
  labs(
    title = "Taux d'évolution mensuels des cotations journalières\n(2010-2024)",
    x = "Date",
    y = "Taux d'évolution (%)",
    color = "Matière première",
    subtitle = "Source : investing.com",
    caption = c("BUT Science des Données - Lisieux",
                "Diop Mandir - Gamondele Maxime - Samake Salif")
  ) +
  theme_bw() +
  theme(
    axis.text.x = element_text(hjust = 1, angle = 45),
    strip.text = element_text(face = "bold"), 
    legend.position = c(0.85, 0.2),  
    legend.text = element_text(size = 15),
    legend.title = element_text(size = 24, face = "bold"),
    plot.title = element_text(hjust = 0.5, face = "bold", size = 15),
    plot.subtitle = element_text(hjust = 0.5, colour = "blue4"),
    plot.caption = element_text(hjust = c(0, 1), face = "bold", colour = "blue4")
  )
```

\newpage
\subsection{\textcolor{blue}{1.4. Confrontation des valeurs de cotations du cacao et du café (2010-2024)}}

Sur ce nuage de dispersion, on cherche à confronter les valeurs moyennes mensuelles de clôture des futures du cacao et du café. On observe des valeurs atypiques pour le cacao à environ 7 500 \$. Cela s'explique par la forte hausse du prix du cacao depuis début 2024, due aux récoltes en Afrique de l’Ouest en chute, en raison des aléas climatiques. Une p-value de 0 indique qu'il existe une relation entre la valeur moyenne du café (X) et celle du cacao (Y). Cependant, un R² de 15 \% montre que les valeurs du café n’expliquent que 15 \% de la variabilité de la valeur du cacao, suggérant que d’autres facteurs influencent largement la valeur du cacao. De plus, avec un coefficient de corrélation linéaire de Pearson de 0,39, cela indique une association linéaire faible à modérée, suggérant que lorsque le prix du café augmente, celui du cacao a également tendance à augmenter. Ici, les conditions météo en Afrique de l’Ouest, principal producteur de cacao, jouent un rôle déterminant, contrairement au café, cultivé majoritairement au Brésil.

\vspace{0.3cm}

``` {r graph4, echo=FALSE, message=FALSE, warning=FALSE,fig.width=10, fig.height=7}

# ---------------------------------------------------------------------------- #
#.      4.Relation entre les valeurs moyennes mensuelles du café et du cacao  # 
# ---------------------------------------------------------------------------- #

# Étape 1 : Calcul des moyennes mensuelles pour le café
data_cafe <- data %>%
  filter(Futures == "Cotation du café") %>%
  mutate(Annee_mois = format(Date, "%Y-%m")) %>%
  group_by(Annee_mois) %>%
  summarize(Moyenne_Cafe = mean(Closed_Cotation, na.rm = TRUE)) %>%
  ungroup()

# Étape 2 : Calcul des moyennes mensuelles pour le cacao
data_cacao <- data %>%
  filter(Futures == "Cotation du cacao") %>%
  mutate(Annee_mois = format(Date, "%Y-%m")) %>%
  group_by(Annee_mois) %>%
  summarize(Moyenne_Cacao = mean(Closed_Cotation, na.rm = TRUE)) %>%
  ungroup()

# Étape 3 : Fusionner les deux jeux de données sur "Annee_mois"
jointure_mooyenne = merge(data_cafe, data_cacao, by = "Annee_mois", all = TRUE)

# Modèle de régression linéaire
model <- lm(Moyenne_Cacao ~ Moyenne_Cafe, data = jointure_mooyenne)
#summary(model)
#cor(jointure_mooyenne$Moyenne_Cacao, jointure_mooyenne$Moyenne_Cafe,
#    method = "pearson")

# Nuage de points avec lissage et régression linéaire
ggplot(jointure_mooyenne, aes(x = Moyenne_Cafe, y = Moyenne_Cacao)) +
  geom_point(color = "blue", 
             size = 2, 
             alpha = 0.7, 
             shape = 21, 
             fill = "blue") + 
  geom_smooth(aes(color = "Régression linéaire"), 
              method = "lm", 
              se = FALSE, 
              size = 1) +  
  geom_smooth(aes(color = "Lissage"), 
              method = "loess", 
              se = TRUE, 
              size = 0.8) +  
  labs(
    title = "Confrontation des valeurs de cotations du cacao et du café\n(2010-2024)",
    x = "Moyenne mensuelle - Café",
    y = "Moyenne mensuelle - Cacao",
    subtitle = "Source : investing.com",
    caption = c("BUT Science des Données - Lisieux",
                "Diop Mandir - Gamondele Maxime - Samake Salif"),
    color = ""
  ) +
  scale_color_manual(values = c("Régression linéaire" = "green4", "Lissage" = "red")) + 
  theme_bw() +
  theme(
    legend.position = "bottom",  
    legend.justification = "center", 
    plot.title = element_text(hjust = 0.5, face = "bold", size = 15),
    plot.subtitle = element_text(hjust = 0.5, colour = "blue4"),
    plot.caption = element_text(hjust = c(0, 1), face = "bold", colour = "blue4"),
    legend.title = element_text(face = "bold"),  
    legend.text = element_text(size = 10)  
  ) +
  annotate(
    "text", 
    x = 125, 
    y = 8000, 
    label = " m(x) = 1186,5 + 10,8x\nR² = 15,56 %\nr = 0.39\np-val = 0", 
    fontface = "bold",
    color = "green4", 
    size = 3.5
  )

# Affichage de la P-value
#cat(sprintf("P-value : %.5f\n", summary(model)$coefficients[2, 4]))
```




\newpage
\section{\textcolor{blue}{2. Analyse des cotations sur le pétrole Brent}}

Maintenant, nous allons nous concentrer sur la cotation du pétrole Brent. Il s'agit d'une référence mondiale pour le prix du pétrole, extrait principalement en mer du Nord, et utilisée pour établir les prix de nombreux types de pétrole brut. Pour notre étude, nous allons nous focaliser uniquement sur les valeurs de clôture.

\subsection{\textcolor{blue}{2.1. Évolution de la cotation du pétrole Brent (2010-2024)}}

Sur ce premier chronogramme, nous étudions l'évolution de la valeur de clôture moyenne par mois sur la période 2010 à 2024. On observe trois points hauts : en avril 2011, en mars 2012, et en juin 2022. On note également deux points bas : en janvier 2016 et en avril 2020.

Le premier point bas s'explique par une abondance de l'offre, causée par la révolution du pétrole de schiste aux États-Unis, la concurrence accrue entre les pays de l’Organisation des Pays Exportateurs de Pétrole (OPEP), et la levée des sanctions contre l’Iran. Quant au second, il est lié à la crise du Covid-19, qui a fortement réduit la consommation de pétrole sous toutes ses formes.

\vspace{0.3cm}

``` {r fonction_chronogramme_lissage, echo=FALSE, message=FALSE, warning=FALSE,fig.width=10, fig.height=7}
# --------------------------  chronique_reg()          ----------------------- #
# Création d'un fonction qui nous fais un chronograme avec le lissage de ce dérnier

chronique_reg <- function(data, titre, y_col, span_, lab_x, lab_y,sub_,cap_) {
  ggplot(data, aes(x = Month, y = !!sym(y_col))) + 
    geom_line(aes(color = "Série brute"), show.legend = FALSE) +
    geom_smooth(span = span_, aes(color = "Lissage"), size = 0.5, se = FALSE) +
    labs(
      title = titre,
      x = lab_x,
      y = lab_y,
      subtitle = sub_,
      caption = c(cap_),
      color = ""
    ) + 
    scale_color_manual(values = c("Lissage" = "red")) + 
    theme_bw() + 
    theme(
      plot.title = element_text(hjust = 0.5, face = "bold", size = 15),
      plot.subtitle = element_text(hjust = 0.5, colour = "blue4"),
      plot.caption = element_text(hjust = c(0, 1), face = "bold", colour = "blue4"),
      legend.position = "bottom"
    )
}

```

``` {r graph5_1, echo=FALSE, message=FALSE, warning=FALSE,fig.width=10, fig.height=7}

# ---------------------------------------------------------------------------- #
#          5.1 Etude du brent de 2010 à fin 2024 avec lissage                  #
# ---------------------------------------------------------------------------- #

# Préparation des donnée pour le graphique 

data_brent = filter(data,data$Futures == "Cotation du pétrole Brent") %>% 
  select(Date,Closed_Cotation) %>% 
  mutate(Month = floor_date(Date, "month")) %>%  
  group_by(Month) %>%
  summarise(Monthly_Avg_Closed_Cotation = mean(Closed_Cotation, na.rm = TRUE))


# Base du graphique
graph1 = chronique_reg(data_brent,
              "Cotation du pétrole Brent avec les phénomènes économiques majeurs\n(2010-2024)",
              "Monthly_Avg_Closed_Cotation",
              0.2,
              "Janvier 2010 - Octobre 2024",
              "Cotation (en $)",
              "Source : investing.com",
              c("BUT Science des Données - Lisieux",
                "Diop Mandir - Gamondele Maxime - Samake Salif"))

# Ajout d'éléments de précision au graphique
# graphique de base + les dates clès
graph1 <- graph1 + 
  geom_vline(xintercept = as.Date("2016-01-01"),
             color = "purple",
             linetype = "dashed") + 
  annotate("text",
           x = as.Date("2016-01-01")+80,
           y = 30, 
           label = "Abondance de l'offre\njanvier 2016", 
           color = "purple", 
           hjust = 0)+ 
  geom_vline(xintercept = as.Date("2020-04-01"),
             color = "blue", 
             linetype = "dashed") + 
  annotate("text", 
           x = as.Date("2020-04-01") +80, 
           y = 30, label = "Crise du Covid-19\navril 2020", 
           color = "blue", 
           hjust = 0)
print(graph1)
```

\newpage
\subsection{\textcolor{blue}{2.2. Composantes saisonnières annuelles de la cotation du pétrole Brent (2010-2024)}}

Secondement, nous essayons d'étudier la composante saisonnière annuelle de notre cotation. Nous notons l'absence d'une quelconque similarité à travers les années. Nous n'observons aucun schéma qui se répète d'une année à l'autre. Cela souligne que, dans le cadre des marchés financiers, les indices (bourse, forex, interbancaire) sont aléatoires, on parle de processus stochastiques.

\vspace{0.3cm}

``` {r graph5_2, echo=FALSE, message=FALSE, warning=FALSE,fig.width=10, fig.height=7}

# ---------------------------------------------------------------------------- #
#            5.2 Etude de la saisonnalité pour chaque année                    #
# ---------------------------------------------------------------------------- #

# Calcul de la tendance globale à l'aide de yt, mt et st
trend_brent = loess(Monthly_Avg_Closed_Cotation ~ as.numeric(Month),
                    data = data_brent, span = 0.2)

# Calcul de la saisonnalité st avec st = yt - mt
data_brent = data_brent %>%
  mutate(
    trend = predict(trend_brent), #mt
    saisonnalités = Monthly_Avg_Closed_Cotation - trend,  #st = yt - mt
    year = year(Month), 
    month_day = format(Month, "%m-%d")
  )

# Convertir month_day en Date
data_brent$month_day <- as.Date(paste("2010", data_brent$month_day, "01", sep = "-"))
#Sys.setlocale("LC_TIME", "fr_FR.UTF-8") # mon ordi anglophone donc transformation en fr

# graphique en superposant les années pour visualiser si il y a une silmilitude
# d'année en année
ggplot(data_brent, aes(x = month_day,
                       y = saisonnalités,
                       color = factor(year),
                       group = year)) +
  geom_line() +
  labs(
    title = "Composante saisonnière annuelles de la cotation du Pétrole Brent\n(2010-2024)",
    x = "Mois",
    y = "Variation (en $)",
    color = "Année",
    subtitle = "Source : investing.com",
    caption = c("BUT Science des Données - Lisieux",
                "Diop Mandir - Gamondele Maxime - Samake Salif")
  ) +
  scale_x_date(labels = scales::date_format("%B"), breaks = "1 month") +
  theme_bw() +
  theme(
    legend.position = "bottom",
    legend.box = "horizontal",
    legend.direction = "horizontal",
    axis.text.x = element_text(angle = 45, hjust = 1),
    plot.title = element_text(hjust = 0.5, face = "bold", size = 15),
    plot.subtitle = element_text(hjust = 0.5, colour = "blue4"),
    plot.caption = element_text(hjust = c(0, 1), face = "bold", colour = "blue4")
  ) +
  guides(color = guide_legend(nrow = 2, byrow = TRUE))
```


\newpage
\subsection{\textcolor{blue}{2.3. Cotation du pétrole Brent avec les phénomènes économiques majeurs (2020-2024)}}

Nous nous concentrons désormais sur la période 2020-2024, qui permet d'analyser l'évolution du Brent après la pandémie de Covid. De la fin de la crise sanitaire jusqu'en juin 2022, une forte croissance est observée, suivie d'une décroissance jusqu'en octobre 2024. Cette dynamique est principalement expliquée par la reprise économique mondiale, qui a stimulé la consommation (ménages, entreprises, États) et alimenté l'inflation. Enfin, les tensions géopolitiques liées à la guerre en Ukraine ont accentué la hausse des prix, notamment en raison des pénuries de certains biens.

\vspace{0.3cm}

``` {r graph5_3, echo=FALSE, message=FALSE, warning=FALSE,fig.width=10, fig.height=7}

# ---------------------------------------------------------------------------- #
#                  5.3 Etude du brent sur la période 2020-2024                 #
# ---------------------------------------------------------------------------- #

# Filtrage des données pour n'avoir que cette période
data_brent_2020 = data_brent %>%
  filter(Month >= as.Date("2020-01-01"))

# base du graphique
lissage1 = chronique_reg(data_brent_2020,
              "Cotation du pétrole Brent avec les phénomènes économiques majeurs\n(2020-2024)",
              "Monthly_Avg_Closed_Cotation",
              0.2,
              "Janvier 2010 - Octobre 2024",
              "Cotation (en $)",
              "Source : investing.com",
              c("BUT Science des Données - Lisieux",
                "Diop Mandir - Gamondele Maxime - Samake Salif"))
# ajout d'élément de précision 
lissage <- lissage1 + 
  geom_vline(xintercept = as.Date("2020-04-01"),
             color = "blue", 
             linetype = "dashed") + 
  annotate("text", 
           x = as.Date("2020-04-01") +80, 
           y = 30, label = "Crise du Covid-19\navril 2020", 
           color = "blue", 
           hjust = 0)+
  geom_vline(xintercept = as.Date("2022-06-01"),
             color = "brown4", 
             linetype = "dashed") + 
  annotate("text", 
           x = as.Date("2022-06-01") +80, 
           y = 110, label = "Sortie de la crise Covid\nguerre en Ukraine\njuin 2022", 
           color = "brown4", 
           hjust = 0)

# affichage du graph
print(lissage)
```


\newpage
\subsection{\textcolor{blue}{2.4. Cotation du pétrole Brent avec modèles linéaires (2020-2024)}}

Afin de mieux interpréter les résultats, nous proposons d’utiliser un modèle de régression linéaire par morceaux. Ce modèle explique 92,67 \% de la variabilité de notre lissage, ce qui témoigne de la qualité de la modélisation. De plus on note que entre le période de la crise covid et sa fin on observe une augmentation moyenne de 2,96 \$/mois soit 35,56 \$/an.

\vspace{0.3cm}

``` {r graph5_4, echo=FALSE, message=FALSE, warning=FALSE,fig.width=10, fig.height=7}

# ---------------------------------------------------------------------------- #
#                     5.4 Modèle linéaire par morceaux                         #
# ---------------------------------------------------------------------------- #

# Définition des points de rupture afin d'obtenir un meilleur modèle (R^2)
t1 <- as.Date("2020-04-01")
t2 <- as.Date("2022-06-01")
t3 <- as.Date("2023-06-01")
t4 <- as.Date("2024-07-01")

# Conversion de Month en format Date
time <- as.Date(data_brent_2020$Month)

# Définition des périodes à partir des points de ruptures
time1 <- pmax(0, as.numeric(time - t1)) 
time2 <- pmax(0, as.numeric(time - t2))
time3 <- pmax(0, as.numeric(time - t3))
time4 <- pmax(0, as.numeric(time - t4))

# Créer un modèle de régression linéaire par morceaux avec lm et les différentes périodes
data_brent_2020 <- data_brent_2020 %>%
  mutate(time = time - min(time))

model1<- lm(Monthly_Avg_Closed_Cotation ~ time + time1 + time2 + time3 + time4,
            data = data_brent_2020)
#summary(model1)
data_brent_2020 <- data_brent_2020 %>%
  mutate(fitted = predict(model1))

# nouveau graphique prend celui de base + regression
lissage_reg <- lissage1 + 
  geom_line(data = data_brent_2020, aes(x = Month, y = fitted,
                                        color = "Régression linéaire"),
            size = 0.7) +  # Ajout de la couleur et du label pour la légende
  labs(title = "Cotation du pétrole Brent avec modèles linéaires par morceaux\n(2020-2024)") + 
  scale_color_manual(values = c("Régression linéaire" = "green4", "Lissage" = "red")) + 
  annotate(
    "text", 
    x = min(data_brent_2020$Month) + 230,  
    y = max(data_brent_2020$fitted) * 1, 
    label = "R² = 92,67 %", 
    vjust = 1,
    fontface = "bold",
    color = "green4", 
    size = 4
  )+
  geom_segment(
    aes(
      x = as.Date("2022-04-01"), y = 62.5,   
      xend = as.Date("2021-11-15"), yend = 85.5  
    ),
    arrow = arrow(length = unit(0.2, "cm")),  
    color = "green4",
    size = 0.5
  )+
  annotate(
    "text", 
    x = as.Date("2022-04-01"), 
    y = 45, 
    label = "beta_1 = 0.097\n2.96 $/mois\n35.56 $/an", 
    hjust = -0.2,  
    vjust = -0.5,  
    fontface = "bold",
    color = "green4", 
    size = 3.5
  )

print(lissage_reg)
```


\newpage
\subsection{\textcolor{blue}{2.5. Prédiction sur 26 mois du pétrole Brent selon différents modèles}}

Sur ce graphique, nous proposons une représentation de la prévision des 26 mois suivant octobre 2024 pour le pétrol Brent. Pour cela, nous avons utilisé quatre modèles basés sur différentes périodes. Par exemple, en considérant la période de 2010 à octobre 2024, on observe une tendance baissière prolongée sur 26 mois, produisant une prévision négative. En revanche, en utilisant une période débutant en 2020, une tendance haussière apparaît, qui se reflète dans la prévision. Les deux autres périodes suivent des dynamiques similaires.
Cette visualisation met en évidence les limites des prévisions basées sur un modèle linéaire appliqué à une série n'ayant pas de saisonnalité importante. Pour améliorer la précision, nous aurions pu utiliser des modèles mathématiques plus avancés, tels que le mouvement brownien géométrique, les processus ARIMA ou les modèles GARCH. Ces outils, couramment employés pour l’analyse des indices financiers, permettent de capturer la nature aléatoire des données tout en identifiant les tendances ou cycles sous-jacents.

\vspace{0.3cm}

``` {r graph5_5, echo=FALSE, message=FALSE, warning=FALSE,fig.width=10, fig.height=7}
# ---------------------------------------------------------------------------- #
#                5.5 Prevision de la valeur du brent sur 26 mois               #
# ---------------------------------------------------------------------------- #

# Fonction pour la prédiciton pour affficher facilement les 4 modèles 
pred = function(date,titre_){
  
  historique_pred = data_brent %>%
    filter(Month >= as.Date(date))
  
  # Conversion de Month en format Date
  data_brent_pred <- historique_pred %>%
    mutate(time_pred = as.numeric(as.Date(Month) - min(as.Date(Month))))
  
  # Modèle
  model_pred <- lm(Monthly_Avg_Closed_Cotation ~ time_pred, data = data_brent_pred)
  #summary(model_pred)
  
  # période à prédire 
  data_pred <- data.frame(Month = seq(as.Date("2024-11-01"), as.Date("2026-12-01"),
                                      by = "months")) %>%
    mutate(time_pred = as.numeric(as.Date(Month) - min(as.Date(historique_pred$Month)))) 
  data_pred <- data_pred %>%
    mutate(fitted = predict(model_pred,
                            newdata = .,
                            interval = "prediction"))
  
  # Extraire les colonnes de la matrice 'fitted' et les ajouter au DataFrame
  data_pred <- cbind(
    data_pred,
    fit = data_pred$fitted[, "fit"],
    lwr = data_pred$fitted[, "lwr"],
    upr = data_pred$fitted[, "upr"]
  )
  
  #str(data_pred)
  #str(historique_pred)
  
  data_brent_final <- full_join(historique_pred, data_pred, by = "Month")
  
  # graphique
  epsi <- chronique_reg(
    data_brent_final,
    "Cotation du pétrole Brent",
    "Monthly_Avg_Closed_Cotation",
    0.2,
    "Janvier 2010 - Octobre 2024",
    "Cotation (en $)",
    "",
    c("","")
  ) + 
    geom_line(data = data_brent_final,
              aes(x = Month,
                  y = fit),
              color = "blue",
              size = 1) +  
    geom_ribbon(
      data = data_brent_final, 
      aes(x = Month,
          ymin = lwr,
          ymax = upr), 
      fill = "blue", 
      alpha = 0.2
    ) +  
    labs(
      title = titre_,
      x = "Mois",
      y = "Cotation (en $)"
    ) + 
    theme_minimal() + 
    theme(
      axis.text.x = element_text(angle = 45, hjust = 1),
      plot.title = element_text(hjust = 0.5, face = "bold", size = 15),
      plot.subtitle = element_text(hjust = 0.5, colour = "blue4"),
      plot.caption = element_text(hjust = c(0, 1), face = "bold", colour = "blue4"),
      legend.position = "bottom",  
      legend.justification = "center"
    )
  return(epsi)
}


p1 <- pred("2010-01-01","2010")  
p2 <- pred("2020-01-01","2020")  
p3 <- pred("2023-01-01","2023") 
p4 <- pred("2024-01-01","2024")  


graph_prev <- (p1 | p2) / (p3 | p4) +
  plot_annotation(
    title = "Prédictions sur 26 mois du pétrole Brent selon différents modèles",
    subtitle = "Source : investing.com",
    caption = c("BUT Science des Données - Lisieux",
                "Diop Mandir - Gamondele Maxime - Samake Salif")
  ) &
  theme(
    axis.text.x = element_text(angle = 45, hjust = 1),
    plot.title = element_text(hjust = 0.5, face = "bold", size = 15),
    plot.subtitle = element_text(hjust = 0.5, colour = "blue4"),
    plot.caption = element_text(hjust = c(0, 1), face = "bold", colour = "blue4"),
    legend.position = "bottom",
    legend.justification = "center"
  )

print(graph_prev)
```

\newpage

\section*{\textcolor{blue}{Conclusion}}
\addcontentsline{toc}{section}{Conclusion}

\vspace{0.5cm}

Tout d'abord, pour l'ensemble des matières premières, nous avons observé des tendances similaires entre certaines d'entre elles. Ces tendances reflètent souvent une combinaison de facteurs économiques mondiaux, climatiques et spéculatifs. Ces corrélations soulignent l'interconnexion des marchés, où les variations d'une matière première peuvent influencer les autres.

\vspace{0.3cm}

Ensuite, concernant le pétrole Brent, nous avons constaté une forte hausse de sa valeur jusqu'en juin 2022, liée à la sortie de la crise sanitaire et à la guerre en Ukraine, qui a entraîné une inflation des prix de l'énergie. Entre mi-2023 et fin octobre 2024, la valeur du Brent semble s'être stabilisée.

\vspace{0.3cm}

Ces résultats montrent que, bien que des phénomènes macroéconomiques expliquent une partie des variations, les marchés financiers restent largement influencés par un aléa important. Même avec des outils mathématiques sophistiqués, prédire la valeur des actifs financiers demeure un défi. On peut donc affirmer qu'il est difficile de battre le marché
